臺灣高等法院臺南分院刑事判決
111年度上訴字第56號
上  訴  人  
即  被  告  林建昌
指定辯護人  黃厚誠律師（義務律師）
上列上訴人因毒品危害防制條例案件，不服臺灣嘉義地方法院11
0年度訴字第439號中華民國110年11月30日第一審判決（起訴案
號：臺灣嘉義地方檢察署110年度偵字第5151號），提起上訴，
本院判決如下：
    主  文
原判決撤銷。
林建昌犯藥事法第八十三條第一項之轉讓禁藥罪，累犯，處有期
徒刑柒月。
    事  實
一、林建昌明知甲基安非他命係毒品危害防制條例第2條第2項第
    2款所列之第二級毒品，且經行政院衛生署（現改制為衛生
    福利部，下同）公告列為禁藥管理，屬藥事法第22條第1項
    第1款所規範之禁藥，依法不得轉讓，竟基於轉讓禁藥甲基
    安非他命之犯意，於民國110年4月15日晚間6時之後某時，
    在陳炳輝位於嘉義縣○○鄉○○村○○00號居所內，無償轉讓重量
    不詳之甲基安非他命（無證據證明轉讓之數量達淨重10公克
    以上）給陳炳輝施用1 次。
二、案經嘉義縣警察局布袋分局報告臺灣嘉義地方檢察署檢察官
    偵查起訴。
    理  由
壹、證據能力部分：
  ㈠按被告以外之人於審判外之言詞或書面陳述，除法律有規定
    者外，不得作為證據，刑事訴訟法第159 條第1 項定有明文
    。查，證人陳炳輝於警詢時之陳述，為上訴人即被告（下稱
    被告）林建昌以外之人於審判外之陳述，被告及辯護人於本
    院準備程序時，爭執證人陳炳輝警詢陳述之證據能力（見本
    院卷第113、130頁），經核證人陳炳輝於警詢時所為陳述，
    並不符刑事訴訟法第159 條之2 、第159 條之3 所定例外取
    得證據能力之要件，應認證人陳炳輝於警詢時所為陳述並無
    證據能力。
  ㈡按被告以外之人於審判外之言詞或書面陳述，除法律有規定
    者外，不得作為證據，刑事訴訟法第159 條第1 項固有明文
    。然依同法第159 條之5 規定：「被告以外之人於審判外之
    陳述，雖不符前4 條之規定，而經當事人於審判程序同意作
    為證據，法院審酌該言詞陳述或書面陳述作成時之情況，認
    為適當者，亦得為證據。當事人、代理人或辯護人於法院調
    查證據時，知有第159 條第1 項不得為證據之情形，而未於
    言詞辯論終結前聲明異議者，視為有前項之同意」，其立法
    旨趣無非係慮及傳聞證據未經當事人之反對詰問予以核實，
    原則上先予排除，惟若當事人已放棄詰問或未聲明異議，基
    於證據資料愈豐富，愈有助於真實發見之理念，且強化言詞
    辯論主義，法院仍可承認該傳聞證據之證據能力。查除上開
    證據外，檢察官、被告及辯護人對於本判決下列所引用其他
    各項被告以外之人於審判外之陳述，於本院準備程序及審理
    時（見本院卷第79-81、165頁）均表示同意列為證據，且經
    本院於審判期日依法踐行調查證據程序，檢察官、被告及辯
    護人於本院言詞辯論終結前均未表示異議，本院審酌該等具
    有傳聞證據性質之證據，其取得過程並無瑕疵或任何不適當
    之情況，應無不宜作為證據之情事，認以之作為本案之證據
    ，應屬適當，依刑事訴訟法第159 條之5 之規定，自得作為
    證據。
貳、實體部分：　　
一、認定犯罪事實所憑之證據及理由：
　㈠被告對事實欄所載轉讓甲基安非他命之事實，業據被告於偵
    訊、本院準備程序及審理時坦承不諱（見110年度偵字第515
    1號卷《下稱偵卷》第88頁；本院卷第82-83、85、164、175-1
    76頁)；核與證人陳炳輝證稱被告確有於上開時、地交付數
    量不詳之甲基安非他命（無證據證明轉讓之數量已達淨重10
    公克以上）給伊施用之事實相符（見偵卷第23頁），足徵被
    告任意性自白與事實相符，堪予採信。
　㈡公訴意旨以被告係以新臺幣（下同）300元之對價販售前揭甲
    基安非他命予陳炳輝，因認被告係涉犯毒品危害防制條例第
    4條第2項之販賣第二級毒品罪云云。惟訊據被告堅持否認有
    何販賣第二級毒品之犯行，辯稱：伊沒有販賣甲基安非他命
    給陳炳輝，伊只是無償請陳炳輝施用甲基安非他命；案發當
    日伊為了加油，才向陳炳輝借用2、300元，此2、300元與本
    案無關等語。經查：
　⒈按施用毒品者所稱向他人購買毒品之供述，須無瑕疵可指，
    並有其他補強證據佐證，以擔保其供述之真實性，始得採為
    被告販賣毒品之罪證，俾貫徹刑事訴訟嚴格證明之基本原則
    。而此所謂補強證據，雖不須嚴格限定種類，但其內容與購
    毒者關於毒品交易之供述具有相當程度之關聯，在客觀上足
    使一般人對於購毒者之供述無合理之懷疑，而得確信其為真
    實者，始足以當之。　
　⒉被告於附表編號1、2所示時間，以0000000000號電話與陳炳
    輝聯絡，對話內容如附表編號1、2所示，之後被告於110年4
    月15日晚間6時之後某時，在陳炳輝位於嘉義縣○○鄉○○村○○0
    0號居所內，與陳炳輝碰面等事實，業據被告及證人陳炳輝
    陳明在卷，此部分之事實固堪認定。惟此部分之事實至多僅
    能證明被告與證人陳炳輝連絡相約見面，該通訊監察譯文未
    有任何暗指甲基安非他命或其他毒品之用語，依社會通念尚
    無足以辨明其等係在聯繫毒品交易事宜，則附表編號1、2所
    示之通訊監察譯文尚不足據為證人陳炳輝指證被告有販賣第
    二級毒品之補強證據。　
　⒊證人陳炳輝關於被告交付本案甲基安非他命有無收取價金一
    事，雖曾於偵訊時證稱：「（4月15日這天，你拿300元給林
    建昌，林建昌有沒有拿甲基安非他命給你？）林建昌把甲基
    安非他命放到玻璃球內，弄好後，才給我施用，收我300元
    。」、「（這次是你們一起買毒品甲基安非他命？還是林建
    昌賣你甲基安非他命？）林建昌說300元已經很便宜了，林
    建昌把甲基安非他命放入玻璃球內燒烤後給我吸，我吸完了
    後，林建昌說這樣算我300元。」等語（見偵卷第22、23頁
    ）；然其於原審審理時卻改稱：「《請求提示陳炳輝110 年5
     月19日偵訊筆錄第2 頁》 檢察官問是你跟林建昌一起買？
    還是林建昌賣你的？你回答是林建昌拿來給我吸食，跟我收
    300元，這段陳述是否實在？ ）不正確。」、「（有無跟檢
    察官說過被告有賣毒品給你？）沒有。」、「（被告怎麼說
    110年4月15日你有拿3百元給他？）我有拿錢給他加油，我
    有跟他說你要還我，他說好。（剛剛問你的時候，你怎麼說
    沒有錢可以借他，現在又說有錢可以借？）我跟隔壁鄰居借
    的。」、「（110年4月15日當天你拿3百元給被告，是否要
    向被告購買毒品？）不是，他說要加油，我跟被告說我向鄰
    居借的要還我。」等語（見原審卷第91、92、97、98頁），
    是以證人陳炳輝於偵訊之證述與在原審之證述互見歧異，已
    有瑕疵，而證人陳炳輝既陳述向被告購買毒品，揆諸前揭說
    明，仍應有補強證據加以擔保，尚難單憑證人陳炳輝上開有
    瑕疵之單一指述，作為認定被告除轉讓甲基安非他命外，尚
    有販賣甲基安非他命一節之證據。
　⒋而被告於警詢時供稱：我有拿毒品甲基安非他命至證人陳炳
    輝住處施用（我自己施用），當天在現場施用完剩下一點點
    ，陳炳輝自己拿去施用，我於當天有跟他借款200元欲加油
    ，因車子沒有油，於隔天我就將該200元歸還給他（見警卷
    第4頁）；於偵訊時供稱：我當時開車到陳炳輝魚寮家那邊
    附近的加油站，剛好沒油，我向陳炳輝借200元，陳炳輝也
    沒有什麼錢，他一個月收殘障的補助，所以我才跟他借200
    元加油我當天有請陳炳輝施用甲基安非他命，那只有一點點
    而已，我是請他施用，我沒有跟陳炳輝收錢等語（見偵卷第
    88頁）；於本院準備程序及審理時供稱：110年4月15日我在
    陳炳輝住處施用甲基安非他命，過程中陳炳輝有跟我要，我
    就把吸食剩下的甲基安非他命給他，陳炳輝給我的2、300元
    是我向他借來加油的，不是以200元賣毒品給他等語（見本
    院卷第82-83、175頁），此與證人陳炳輝於上開原審審理時
    證稱有借300元給被告加油乙情，大致相符，則被告所稱4月
    15日其係向證人陳炳輝借2、300元加油等語，尚非無稽。
　⒌再者，證人陳炳輝證稱：我跟被告認識好幾年了，與被告沒
    有仇怨或金錢糾紛，4月15日被告有拿一大瓶保力達來請我
    等語（見偵卷第22、23頁；原審卷第98頁），復為被告所不
    爭執，可見被告與證人陳炳輝有一定的交情，則本案被告無
    償轉讓些許甲基安非他命與證人陳炳輝施用，尚與常情無違
    。
　⒍至被告與證人陳炳輝於附表編號1提到「投資」一詞，被告稱
    ：「投資」的意思是要一起購買甲基安非他命的意思等語（
    見警卷第3頁），核與證人陳炳輝證稱：「投資」是被告找
    我投資買毒品，但我跟他說我沒錢等語（見偵卷第22頁），
    可見被告與證人陳炳輝於通聯中雖有提到要合資購買甲基安
    非他命，然因證人陳炳輝沒有錢而作罷。再佐以被告供稱：
    「（你當天在陳炳輝他家施用甲基安非他命的過程中，有沒
    有把甲基安非他命給陳炳輝施用？）我有把沒有施用完的甲
    基安非他命放在他家桌子上。（你把甲基安非他命放在他家
    桌子上的目的是什麼？）陳炳輝跟我要的，叫我給他吸一、
    二口。（所以你同意給他吸用甲基安非他命，所以把吸食剩
    下的甲基安非他命給他？）對。」、「（你怎麼想會去陳炳
    輝家施用毒品？）我要去別的地方會遶到他家，我家有小孩
    、孫子，不好意思在家裡吸毒，所以才會去陳炳輝家吸食。
    」等語（見本院卷第82-83、85頁），足見本案被告實有可
    能係雙方碰面時，偶然間因證人陳炳輝之索討，始無償轉讓
    甲基安非他命給證人陳炳輝施用。
  ⒎從而，關於公訴意旨所指被告販賣甲基安非他命乙事，證人
    陳炳輝之單一指述已有瑕疵，復無其他補強證據足以擔保證
    人陳炳輝證詞之真實性，檢察官所指之其餘證據，均不足以
    證明被告有於110年4月15日販賣甲基安非他命予證人陳炳輝
    之事實，是依現有事證，尚不能證明被告有販賣甲基安非他
    命之客觀事實及營利之意圖，故被告之行為，應僅能認定係
    無營利意圖之轉讓甲基安非他命犯行，公訴意旨認被告此部
    分之行為，係有意圖營利而販賣甲基安非他命與陳炳輝之犯
    行云云，尚非可採。
  ㈢綜上所述，本案事證明確，被告轉讓禁藥之犯行堪可認定，
    自應依法論科。
二、論罪科刑部分：
　㈠按甲基安非他命係政府明令公告禁止使用之毒害藥品，為藥
    事法第22條第1 項第1 款所稱之禁藥，亦屬依毒品危害防制
    條例第2條第2 項第2 款公告列管之第二級毒品，且併屬管
    制藥品管理條例第3 條第2 項列管之第二級管制藥品。當甲
    基安非他命不合於管制藥品列管之要件者（即不具備阻卻違
    法事由），自屬兼具第二級毒品與禁藥之性質。其非法轉讓
    者，藥事法第83條第1 項及毒品危害防制條例第8 條第2 項
    、第6 項皆設有處罰規定，屬於同一犯罪行為而同時有2 種
    法律可資處罰之法規競合情形。行為人轉讓甲基安非他命（
    未達法定應加重其刑之一定數量）予成年男子，同時該當藥
    事法第83條第1 項轉讓禁藥罪及毒品危害防制條例第8 條第
    2 項轉讓第二級毒品罪之構成要件，因轉讓禁藥罪之法定刑
    為7 年以下有期徒刑，得併科新臺幣5 千萬元以下罰金，較
    轉讓第二級毒品罪之法定刑6 月以上5 年以下有期徒刑，得
    併科新臺幣70萬元以下罰金為重，故應依重法優於輕法之原
    則，擇較重之轉讓禁藥罪論處（最高法院刑事大法庭109 年
    度台上大字第1089號裁定意旨參照）。被告雖轉讓禁藥即甲
    基安非他命予成年男子陳炳輝，惟尚無積極證據足資證明被
    告轉讓甲基安非他命數量已達淨重10公克以上，依上揭說明
    ，就被告此部分所為，自應優先適用藥事法第83條第1 項之
    規定處斷。
　㈡是核被告所為，係犯藥事法第83條第1項之轉讓禁藥罪。被告
    轉讓甲基安非他命前持有甲基安非他命之行為，與其轉讓之
    行為，為實質上一罪之階段行為，其轉讓之高度行為既已適
    用藥事法加以處罰，則其為轉讓而持有甲基安非他命之低度
    行為，即不能再行割裂適用毒品危害防制條例之規定論處（
    最高法院82年度台上字第4076、6613號判決意旨參照），而
    藥事法對於持有禁藥之行為未設有處罰規定，是就被告持有
    此部分甲基安非他命之低度行為不另處罰，附此敘明。
　㈢按轉讓或販賣毒品，均有持有及交付毒品之行為，其構成要
    件有相當之共同性，僅因有無營利之意圖，而異其法律上之
    判斷，如起訴事實中被告之行為已屬特定，並無發生混淆或
    誤認之虞時，兩者之基本事實即屬相同，故檢察官依販賣毒
    品罪或轉讓毒品罪起訴，法院自得在不影響基本事實同一之
    基礎下，變更檢察官所引應適用之法條，改依轉讓毒品（禁
    藥）罪或販賣毒品罪論處（最高法院100年度台上字第4920
    號判決意旨參照）。公訴意旨認被告係犯販賣第二級毒品罪
    ，容有未洽，業如前述，惟起訴之社會基本事實同一，且本
    院業已當庭告知被告上開罪名（見本院卷第85、164頁），
    並給予陳述意見之機會，已足保障被告之防禦權，應由本院
    於社會基本事實同一之範圍內，依刑事訴訟法第300條規定
    變更起訴法條並予審理。
　㈣累犯之說明：
  ⒈被告前因施用毒品案件，經臺灣雲林地方法院以108年度訴字
    第305號判決判處應執行有期徒刑8月確定，於109年3月10日
    易科罰金執行完畢一情，有臺灣雲林地方法院108年度訴字
    第305號刑事判決在卷可按（見本院卷第181-183頁），核與
    卷附臺灣高等法院被告前案紀錄表相符，復為被告及其辯護
    人所不爭執，其於徒刑執行完畢5年以內，故意再犯本案有
    期徒刑以上之罪，為累犯。
  ⒉依108年2月22日公布之司法院釋字第775號解釋意旨：刑法第
    47條第1項之累犯規定，不分情節一律加重最低本刑，不符
    憲法罪刑相當原則，牴觸憲法第23條之比例原則，有關機關
    應自解釋公布日起2年內修正之，於修正前，法院就該個案
    應依解釋意旨，裁量是否加重最低本刑等語。亦即在現行刑
    法第47條第1項累犯規定修正之前，法院仍得斟酌個案情形
    ，裁量是否加重最低本刑，並未完全排除累犯規定之適用。
    經查，檢察官於本案科刑辯論時，已說明被告前有施用毒品
    之前科，本案被告再觸犯毒品相關罪名，由輕罪犯到重罪，
    顯見其惡性非輕，應依累犯規定加重等語（見本院卷第178
    頁），且本院審酌被告上開所犯施用毒品案件已經易科罰金
    執行完畢，理應知所警惕，竟再犯本件罪質更為嚴重之轉讓
    禁藥罪，被告所為更是戕害他人身心健康，足徵被告並未真
    正悛悔改過，守法意識不佳，刑罰反應力確屬薄弱，是本院
    裁量審酌後，認本案仍應按累犯規定加重其刑，爰依刑法第
    47條第1項規定加重其刑。則被告及辯護人主張本案不應依
    累犯規定加重其刑，難認有理由。
　⒊本件檢察官起訴書雖未主張被告構成累犯之事實，於原審審
    理時，就後階段應加重其刑之事項，亦未具體指出證明方法
    ，原審係依職權調查結果，就本案依累犯規定加重其刑，然
    因原審是在最高法院刑事大法庭110年度台上大字第5660號
    裁定意旨前判決，基於預測可能性及法安定性之精神，上開
    裁定並無溯及既往之效力，自不能據此指摘原判決裁量有所
    不當，附此敘明。　　
  ㈤按犯毒品危害防制條例第4條至第8條之罪於偵查及歷次審判
    中均自白者，減輕其刑，毒品危害防制條例第17條第2項定
    有明文。次按行為人轉讓同屬禁藥之第二級毒品甲基安非他
    命（未達法定應加重其刑之一定數量）予成年人（非孕婦）
    ，依重法優於輕法之原則，擇較重之藥事法第83條第1項轉
    讓禁藥罪論處，如行為人於偵查及歷次審判中均自白，仍應
    適用毒品危害防制條例第17條第2項規定減輕其刑（最高法
    院刑事大法庭109年度台上大字第4243號裁定意旨參照）。
    經查，被告雖於警詢及本院審理中自白轉讓禁藥之犯行，已
    如前述，然被告於原審準備程序時供稱：我不可能請陳炳輝
    施用，我否認轉讓等語（見原審卷第47頁），復於原審審理
    時供稱：我沒有請陳炳輝施用毒品等語（見原審卷第64頁）
    ，可見被告於原審時就其所犯轉讓禁藥犯行並未自白，而與
    毒品危害防制條例第17條第2項之適用要件不合，自無該條
    項規定適用。
三、撤銷改判之理由：
　㈠原審以被告犯罪事證明確，予以論罪科刑，固非無見。惟本
    案並無證據足以認定被告於上開時、地係基於營利意圖而交
    付甲基安非他命予陳炳輝，被告所為係犯藥事法第83條第1
    項之轉讓禁藥罪，原審未予詳查，逕認被告此部分構成毒品
    危害防制條例第4條第2項之販賣第二級毒品罪，自有違誤。
    被告上訴執此指摘原判決不當，為有理由，應由本院將原判
    決予以撤銷改判。
　㈡爰審酌被告轉讓禁藥甲基安非他命給陳炳輝施用，足以戕害
    陳炳輝之身心，滋生其他犯罪，惡化治安，嚴重危及公益，
    其所為實有不該，惟考量被告於犯後尚能坦承犯行，且其轉
    讓之對象為1人、數量非鉅、次數僅為1次，犯罪情節尚非重
    大，兼衡其之犯罪動機、目的、手段，及自陳高中畢業之智
    識程度，已婚、育有2名成年子女，務農、一年收入如果好
    一點有上百萬元之家庭生活狀況等一切情狀，量處如主文第
    二項所示之刑。
  ㈢被告於110年4月15日案發當天雖有使用門號0000000000手機
    與證人陳炳輝聯絡，之後前往證人陳炳輝住處，惟被告在證
    人陳炳輝住處，係因證人陳炳輝偶然索討，被告始無償轉讓
    甲基安非他命給證人陳炳輝施用，業如本院說明如上，則被
    告所有之上開行動電話，難認與本件犯罪有關，自無庸諭知
    沒收及追徵，附此敘明。
據上論斷，應依刑事訴訟法第369條第1項前段、第364條、第299
條第1項前段、第300條（僅引程序法），判決如主文。
本案經檢察官周欣潔提起公訴，檢察官葉耿旭到庭執行職務。
中　　華　　民　　國　　111 　年　　5 　　月　　31　　日
                  刑事第三庭    審判長法　官  陳連發
                                      法　官  洪榮家
                                      法　官  何秀燕
以上正本證明與原本無異。
如不服本判決應於收受送達後20日內向本院提出上訴書狀，其未
敘述上訴理由者，並得於提起上訴後20日內向本院補提理由書（
均須按他造當事人之人數附繕本）「切勿逕送上級法院」。
　　　　　　　　　　　　　　　　　　　書記官  翁心欣　　
中　　華　　民　　國　　111 　年　　5 　　月　　31　　日
附錄本案論罪科刑法條：
藥事法第83條
明知為偽藥或禁藥，而販賣、供應、調劑、運送、寄藏、牙保、
轉讓或意圖販賣而陳列者，處7年以下有期徒刑，得併科新臺幣5
千萬元以下罰金。
犯前項之罪，因而致人於死者，處7年以上有期徒刑，得併科新
臺幣1億元以下罰金；致重傷者，處3年以上12年以下有期徒刑，
得併科新臺幣7千5百萬元以下罰金。
因過失犯第1項之罪者，處2年以下有期徒刑、拘役或科新臺幣5
百萬元以下罰金。
第1項之未遂犯罰之。　　

附表：林建昌與陳炳輝之通訊監察譯文
編號 時       間 通訊監察譯文內容   備    註  1 110年4月15日 10時41分13秒 A：0000000000（林建昌） B：0000000000（陳炳輝） 見警卷第18頁   A：喂 B：我投資喔 A：蛤 B：我投資喔 A：好啊，我11點多再過去，11、2點那再過去 B：你要過來沒？我在家等你不要讓我等太久    2 110年4月15日 15時35分35秒 A：0000000000（林建昌） B：0000000000（陳炳輝） 見警卷第18頁   B：喂，我要投資你不要嗎 A：吼，我在工作，晚上六點啦，五點下班，我再從你那邊過去 B：蔡宗不再去哪裡 A：他在做工 B：哪有，他今天有做嗎 A：有啦，下班再從你那過去 B：大罐的，不要